臺灣高等法院臺中分院民事裁定
110年度抗字第417號
抗  告  人  財政部國有財產署中區分署

法定代理人  趙子賢  
訴訟代理人  程光儀律師
            張義群律師
相  對  人  曾聖忠  
上列當事人間返還土地事件，對於中華民國110年8月24日臺灣苗
栗地方法院110年度補字第1124號所為裁定提起抗告，本院裁定
如下：
    主  文
原裁定關於核定訴訟標的價額部分廢棄。 
本件訴訟標的之價額應核定為新臺幣陸佰壹拾萬零捌佰元。
抗告費用由相對人負擔。 
    理  由
一、按核定訴訟標的之價額，以起訴時之交易價額為準；無交易
    價額者，以原告就訴訟標的所有之利益為準。以一訴附帶請
    求其孳息、損害賠償、違約金或費用者，不併算其價額。民
    事訴訟法第77條之1第2項、第77條之2第2項分別定有明文。
    次按以一訴行使所有物返還請求權，並依民法第179條附帶
    請求相當於租金之不當得利，關於不當得利部分不併算其訴
    訟標的價額（最高法院96年度第4次民事庭會議決議意旨參
    照）。
二、本件抗告意旨略以：伊於原審起訴主張相對人無正當權源，
    占有屬於國有而由伊所管理坐落苗栗縣○○鎮○○段0000000地
    號土地（下稱系爭土地）中之面積19,680平方公尺部分，本
    於民法第767條之規定請求相對人將地上物拆除騰空後返還
    占用土地，並依民法第179條規定，附帶請求相對人就占用
    土地給付相當於租金之不當得利，該附帶請求不當得利部分
    ，依民事訴訟法第77條之2第2項但書之規定，不應併入計算
    其價額。惟原法院遽以土地公告現值及不當得利金額合併計
    算本件訴訟標的價額為6,133,435元，顯有違誤，爰提起抗
    告，求予廢棄原裁定關於訴訟標的價額之核定等語。
三、經查：
　㈠抗告人於原法院主張相對人未經其同意，擅自以養殖魚塭設
    施内之池水、養殖產物暨水車等設備及磚造平房、水泥地等
    地上物（下稱系爭地上物），占用系爭土地如起訴狀附表所
    示編號②、③部分面積合計19,680平方公尺，顯已侵害系爭土
    地之所有權，抗告人乃本於管理人之地位，依民法第767條
    規定，請求相對人拆除系爭地上物，並騰空後返還占用之土
    地，併依民法第179條規定，請求相對人給付因無法律上原
    因占用系爭土地而受相當於租金之不當得利（見原審補字卷
    第11-16頁）。是揆諸前開規定及說明，本件第一審訴訟標
    的價額之核定，自應以抗告人起訴時所主張相對人所占用系
    爭土地範圍之交易價額為計算基礎；至抗告人附帶請求相對
    人給付32,635元及自起訴狀繕本送達翌日起按月給付535元
    之不當得利部分，依其請求之理由內容以觀，為附帶請求起
    訴前5年及起訴後按月計算相當於租金之不當得利，均屬民
    事訴訟法第77條之2第2項所規定之附帶請求，不併算其價額
    。
  ㈡按土地如無實際交易價額，當事人復未能釋明訴訟標的物之
    市價，法院得依職權調查，以為核定訴訟標的價額之依據。
    而土地公告地價係直轄市及縣（市）主管機關辦理規定地價
    或重新規定地價時，依平均地權條例第15條第3款規定所公
    告之地價，與土地公告現值係直轄市及縣（市）政府依同條
    例第46條規定每年所公告之土地現值不同，則政府機關逐年
    檢討調整之公告現值，自與市價較為相當，即得據為核定訴
    訟標的價額之參考（最高法院100年度台抗字第683號裁定意
    旨參照）。查系爭土地於起訴時110年度之公告現值每平方
    公尺310元（見原審補字卷第47頁），故抗告人請求相對人
    拆除系爭地上物，並騰空返還占用土地之訴訟標的價額為6,
    100,800元（計算式：31019,680＝6,100,800），其餘聲明
    均僅為附帶請求不應併計其價額，已如前述，是本件第一審
    訴訟標的價額應核定為6,100,800元。原裁定誤將抗告人請
    求相對人給付起訴前已發生相當於租金之不當得利32,635元
    予以併計，而核定抗告人起訴訴訟標的價額為6,133,435元
    ，即有未洽。從而，抗告意旨指摘原裁定關於核定訴訟標的
    價額部分不當，為有理由，爰由本院將原裁定核定訴訟標的
    價額部分廢棄，另核定如主文第2項所示。又原裁定關於核
    定訴訟標的價額部分既經廢棄，原裁定命補繳第一審裁判費
    部分即失所附麗，應由原法院另為處理，附此敘明。
四、據上論結，本件抗告為有理由，爰裁定如主文。　
中　　華　　民　　國　　110 　年　　10　　月　　13　　日
                          民事第八庭   
                              審判長法　官  杭起鶴
                                    法　官  吳國聖
                                    法　官  黃裕仁
正本係照原本作成。               
再為抗告應以適用法規顯有錯誤為理由。            
如提起再抗告者應於裁定送達後10日內向本院提出再抗告理由狀
（須按照他造人數附具繕本）並繳納抗告裁判費新台幣1,000元
，同時委任律師或具有律師資格之關係人為代理人。因疫情而遲
誤不變期間，得向法院聲請回復原狀。
                                    書記官  王麗珍
中　　華　　民　　國　　110 　年　　10　　月　　13　　日